臺灣高等法院臺南分院民事判決　100年度上字第133號
上　訴　人　張鄭秀鑾
訴訟代理人　宋錦武　　律師
被 上訴 人　陳良誌
訴訟代理人　張文嘉　　律師
上列當事人間請求返還土地租賃物事件，上訴人對於中華民國10
0年5月31日臺灣臺南地方法院第一審判決（100年度訴字第343號
）提起上訴，本院於100年10月25日言詞辯論終結，判決如下：
    主  文
上訴駁回。
第二審訴訟費用由上訴人負擔。
    事實及理由
一、上訴人主張：民國（下同）98年12月3日，伊配偶張茂杞以
    邀伊去喝茶為由，將伊載往與被上訴人父親陳火木會面（被
    上訴人陳良誌當時未在場），惟伊從頭至尾並未與陳火木洽
    談有關出租上訴人所有坐落於臺南市○○區○○段172-1地
    號土地（下稱系爭土地）事宜，亦不知張茂杞竟擅自作主代
    伊將系爭土地出租予被上訴人陳良誌，並訂有土地租賃契約
    書（下稱系爭租約），約定租賃期間自99年1月l日起至113
    年12月31日止，租金為每年新臺幣（下同）12萬元，付款方
    式為1年1付，每年元月1日給付1年份租金12萬元。嗣伊回到
    家時，張茂杞僅告知伊：系爭土地係用來堆土而已等語，並
    未提及系爭租約之相關內容，此由伊自始至終從未在系爭租
    約上簽名，亦未收取被上訴人給付之租金，而係由張茂杞於
    系爭租約上簽名並由其收取被上訴人給付之租金即可證明。
    又伊雖不識字但會自行簽名，卻未於系爭租約上親自簽名，
    益證伊係被誘騙設計在場，依民法第72條規定，系爭租約應
    屬無效。又依民法第422條規定租賃期限逾一年者，應以字
    據為之，伊並未以書面授權張茂杞簽訂系爭租約，張茂杞之
    行為顯屬無權代理行為，依民法第170條規定，對伊不生效
    力。系爭租約有上開契約無效之事由，被上訴人占領系爭土
    地使用，依據最高法院61年台上字第1695號判例，足認被上
    訴人有獲得相當於租金之利益，故伊得依民法第197條請求
    被上訴人返還自100年1月1日起至返還系爭土地時止，每月1
    萬元之相當於租金之不當得利。另系爭租約第10條規定：「
    乙方（即被上訴人）非經甲方（即上訴人）同意不得將租賃
    物轉租與他人，或借與他人使用。」，被上訴人未得伊同意
    擅自於100年3月20日將系爭土地租予訴外人正佳營造有限公
    司（下稱正佳公司）使用並收取租金，違反租約之約定，依
    據系爭租約第16條規定可終止系爭租約，及依民法第767條
    第1項請求返還系爭土地等語。並聲明：
  (一)原判決廢棄。
  (二)被上訴人應將坐落臺南市○○區○○段172-1地號土地返還
    上訴人。並自100年1月1日起至返還上開土地之日止，按月
    給付上訴人1萬元。
  (三)上訴人願供擔保，請准宣告假執行。
二、被上訴人則提出如下之答辯：訂立系爭租約時，上訴人及伊
    夫張茂杞均有在場，簽約前，被上訴人父親、民意代表即介
    紹人林財成及代書鄭素英並已詳細告知上訴人係在系爭土地
    設立砂石堆置場，必須伊出具文件變更地目為特定事業目的
    用地，伊不得諉稱不知訂立系爭租約，又上訴人之夫僅代為
    簽名，簽約人仍為上訴人，不生未經授權而訂立系爭租約之
    問題。簽訂系爭租約後，上訴人於99年10月1日出具「土地
    使用權同意書」予被上訴人，由被上訴人持以向縣市合併前
    之臺南縣政府申請設立砂石堆置場，若上訴人不承認伊夫生
    前所訂系爭租約，其豈會於其夫去世後出具「土地使用權同
    意書」予被上訴人，足見上訴人主張其夫未經授權代訂系爭
    租約，實不足採。並聲明：
  (一)上訴駁回。
  (二)第二審訴訟費用由上訴人負擔。
三、下列事項為兩造所不爭執：（見本院卷第104頁）
(一)、上訴人配偶張茂杞與被上訴人之父陳火木於98年12月3日代
    為簽約，將上訴人所有系爭土地出租予被上訴人陳良誌，並
    訂有系爭租約，約定租賃期間自99年1月l日起至113年12月3
    1日止，租金為每年12萬元，付款方式為1年1付，每年1月1
    日給付1年份租金12萬元，上訴人張鄭秀鑾並未於契約上簽
    名，惟租約上有代書即原審證人鄭素英代上訴人蓋印之印章
    ，且上訴人配偶張茂杞於系爭租約上簽名並於簽約時由其收
    取被上訴人給付之租金。
(二)、上訴人張鄭秀鑾不識字但能簽名。
(三)、承辦系爭租約簽署作業之代書即原審證人鄭素英係受被上訴
    人、被上訴人之父陳火木所委託。
四、上訴人主張其係受誘騙到場，不知簽訂系爭租約之事，且未
    授權予伊配偶張茂杞代為簽訂系爭租約，系爭租約應屬無效
    ，被上訴人占有系爭土地即為無權占有並受有相當於租金之
    不當得利；或被上訴人有得終止系爭租約之違約情事，請求
    被上訴人給付相當於租金之不當得利，並返還系爭土地，被
    上訴人則以前詞置辯。則本件應予審究者厥為：系爭租約是
    否有效？若有，是否有得終止租約之理由？經查：
(一)、簽訂系爭租約時上訴人始終在場，為上訴人所不爭執，且伊
    亦自陳：「我在現場聽他們、代書在講，就知道要談租約。
    」、「（法官問：之前妳先生在世時，你們的財產是否由你
    先生全權處理？）我不認識字，所以都交給他處理。」、「
    （法官問：是誰告訴你這件事情？）泡茶後過幾日我就知道
    了。」、「（法官問：有無人告訴妳？）我先生過幾天有告
    訴我。」、「（法官問：妳先生告訴妳，妳如何表示？）我
    有跟他說怎麼沒有告訴我，我跟他說如果只是要放土沒有關
    係。」（見原審卷第69頁背面、第71頁），依上訴人所言：
    伊在現場聽到他們、代書在講，就知道要談租約。得認上訴
    人於簽訂契約時知悉要出租系爭土地，核與證人即辦理系爭
    租約之代書鄭素英於原審審理時證述：「（原告訴訟代理人
    問：為何你們覺得原告有同意，為何沒有請他簽名或按指印
    ？）我認為原告同意，因為她先生在場，原告有說都給她先
    生處理就好，然後張茂杞又有帶印章，所以就用蓋章的。」
    相符（見原審卷第62頁），足認上訴人知悉系爭租約內容，
    且同意伊夫張茂杞代為簽名蓋章，系爭租約自屬有效。
(二)、另按稱委任者，謂當事人約定，一方委託他方處理事務，他
    方允為處理之契約，民法第528條明文定之。委任，係指委
    任人委託受任人處理事務之契約，故受任人應為一定事務之
    處理。查簽訂系爭租約時上訴人始終在場，而上訴人因不識
    字，故由伊夫張茂杞代簽名，並有張茂杞於上訴人簽名下方
    書寫「代」字可稽（見原審卷第12頁），益證張茂杞並未受
    上訴人委任簽訂系爭租約，而係由上訴人親自簽約，僅由伊
    夫張茂杞代理上訴人於系爭租約上簽名，張茂杞與上訴人間
    並未具有委任關係。準此，雖依民法第422條，不動產之租
    賃契約期限逾一年者，應以字據訂定之，受特別委任之受任
    人欲簽訂期限逾一年之不動產租賃契約，依據民法第531條
    亦須經書面授予處理權與代理權，然上訴人既係親自簽約，
    即不生須經書面授予處理權，才能取得簽訂系爭代理權之問
    題。上訴人主張伊從未以書面授予張茂杞就系爭土地租賃之
    處理權或租賃權，故系爭租約應屬無效，為無理由。另上訴
    人既於簽訂系爭租約時在場且知情，自無上訴人所稱違反公
    序良俗等情乃屬當然，上訴人主張系爭租約違反民法第72條
    規定而無效，亦為無理由。
(三)、上訴人另以被上訴人違反系爭租約第10條規定違法轉租予正
    佳公司，依據系爭租約第16條，主張終止系爭租約。查被上
    訴人將其所有之臺南市○○區○○段178、179-1、179-2地
    號土地出租予正佳公司，作為正佳公司承包「港尾溝整治」
    工程之工程車通行之用，有正佳公司100年8月9日正營字第1
    00080902號函檢附土地租賃契約書影本可佐（見本院卷第50
    -54頁）。而系爭土地在縣道西側，上訴人土地緊鄰道路，
    被上訴人土地在上訴人土地之西側（後面），現有道路係正
    佳公司開闢。現場有吊車正在吊取鋼造擋泥板，被上訴人承
    認放在系爭土地上之鋼造擋泥板係正佳公司所有，有本院勘
    驗筆錄暨附圖可稽（見本院卷第62-63頁）。因而，正佳公
    司須通行系爭土地，方可到達伊所承租之被上訴人所有之土
    地（被上訴人土地在上訴人土地之西側即後面），又因被上
    訴人已向上訴人承租系爭土地，因此被上訴人同意正佳公司
    通行系爭土地至其承租之土地，此符合土地使用之常情。被
    上訴人稱僅係讓正佳公司通行系爭土地以便通行至其所有土
    地，並未收取租金，此情亦經正佳公司工地主任鄒文致於本
    院審理時證稱：「（法官問：臺南市○○區○○段172-1地
    號土地正在進行排水溝工程，你知否靠路邊之土地何人承租
    ？）我們是向陳良誌（即被上訴人）承租裡面之土地，後來
    聽陳良誌說才知道靠路邊的土地是陳良誌向張鄭秀鑾承租。
    」、「（法官問：租金僅支付後面土地陳良誌的部分，或是
    包括前面張鄭秀鑾部分？）我們只有支付陳良誌土地部分，
    陳良誌表示前面土地是他向張鄭秀鑾承租，道義上供我們通
    行，因為我們要到陳良誌的土地，必須經過張鄭秀鑾的土地
    。」、「（法官問：你們是施作排水溝工程？）是。」、「
    （法官問：有無將模板（即鋼造擋泥板）放置於張鄭秀鑾的
    土地上？）我們的工具都放在工程範圍內，只是借用一條道
    路進出，租約上有載明，是道義上供我們通行。」、「（法
    官問：本院勘驗現場時，發現吊車正在吊取模板（即鋼造擋
    泥板），模板是否放在張鄭秀鑾的土地上？）我們施工範圍
    除了排水溝之外，還有4米的防汛道路，模板拆下來之後，
    大部分放在我們的工程範圍內，但是因為要吊取模板必須將
    模板拖出來再吊到車上去，臨時放在地面可能使用到張鄭秀
    鑾的土地，但那是臨時要拖吊時才置放。」等語屬實（見本
    院卷第84-85頁）。執此，系爭租約既係合法有效，則被上
    訴人自有占有權源，被上訴人為使正佳公司便於通行伊出租
    之土地，俾完成公共建設（「港尾溝整治」排水工程），應
    允正佳公司通行系爭土地，與一般轉租係由次承租人對於承
    租土地操有使用主控權者顯有不同，正佳公司雖有使用系爭
    土地，惟係因要吊取鋼造擋泥板，必須將鋼造擋泥板拖出再
    吊到車上去，臨時放在地面可能使用到上訴人之土地，但僅
    係要拖吊時才臨時置放等情，業具證人鄒文致證述在卷有如
    前述，故系爭土地除供正佳公司及附近居民通行外，並未做
    其他使用。申言之，被上訴人並無違反系爭租約之約定，故
    上訴人以被上訴人違反系爭租約而主張終止契約，並無可取
    。至上訴人一再主張被上訴人向正佳公司收取8萬元租金，
    係除被上訴人自己所有土地外，尚包含系爭土地之租金，然
    為被上訴人所否認，且本件被上訴人與正佳公司間之契約，
    純屬正佳公司於必要時得通行系爭部分土地，與一般轉租行
    為不同，並無違反系爭租約之約定，亦詳如前述，上訴人上
    開主張亦不足為上訴人有利之認定。
五、綜上所述，本件上訴人主張系爭租約係以違反善良風俗之方
    式且簽約者非經上訴人授予代理權而簽訂應無效，或有終止
    系爭租約之事由而主張終止契約，而本於所有物返還請求權
    ，請求判決被上訴人應返還系爭土地，為無理由，不應准許
    。其假執行之聲請亦失所附麗，應併予駁回。原審為上訴人
    敗訴之判決，及駁回其假執行之聲請，於法並無不合。上訴
    人上訴意旨指摘原判決不當，求予廢棄改判，為無理由，應
    予駁回。
六、本件因事證已臻明確，兩造其餘攻擊、防禦方法及所為之立
    證，經核與判決之結果不生影響，無庸逐一論述，併予敘明
    。
七、據上論結，本件上訴為無理由，依民事訴訟法第449條第1項
    、第78條，判決如主文。
中    華    民    國   100    年    11    月     8    日
                  民事第三庭     審判長法  官  黃崑宗
                                       法  官  李素靖
                                       法  官  蘇重信
上為正本係照原本作成。
如不服本判決，應於收受送達後20日內向本院提出上訴書狀，其
未表明上訴理由者，應於提出上訴後20日內向本院補提出理由書
狀（均須按他造當事人之人數附繕本）上訴時應提出委任律師或
具有律師資格之人之委任狀；委任有律師資格者，另應附具律師
資格證書及釋明委任人與受任人有民事訴訟法第466條之1第1項
但書或第2項（詳附註）所定關係之釋明文書影本。如委任律師
提起上訴者，應一併繳納上訴審裁判費。
中    華    民    國   100    年    11    月     8    日
                                       書記官  陳嘉琍
【附註】
民事訴訟法第466條之1：
(1)對於第二審判決上訴，上訴人應委任律師為訴訟代理人。但上
  訴人或其法定代理人具有律師資格者，不在此限。
(2)上訴人之配偶、三親等內之血親、二親等內之姻親，或上訴人
  為法人、中央或地方機關時，其所屬專任人員具有律師資格並
  經法院認為適當者，亦得為第三審訴訟代理人。
民事訴訟法第466條之2第1項：
  上訴人無資力委任訴訟代理人者，得依訴訟救助之規定，聲請
  第三審法院為之選任律師為其訴訟代理人。